【裁判字號】    95,台上,6744
【裁判日期】    951207
【裁判案由】    違反毒品危害防制條例
【裁判全文】
最高法院刑事判決            九十五年度台上字第六七四四號
上  訴  人  甲○○
上列上訴人因違反毒品危害防制條例案件，不服台灣高等法院高
雄分院中華民國九十二年九月十二日第二審判決（九十二年度上
訴字第一四三四號，起訴案號：台灣高雄地方法院檢察署九十一
年度偵續字第一九七號），提起上訴，本院判決如下：
    主  文
原判決撤銷，發回台灣高等法院高雄分院。
    理  由
原判決認定上訴人甲○○有如原判決事實欄所示之犯行，因而撤
銷第一審諭知上訴人無罪之判決，改判論處上訴人販賣第一級毒
品未遂罪刑（處有期徒刑四年）；固非無見。
惟查：（一）刑事偵查技術上所謂之「釣魚」，係指對於原已犯
罪或具有犯罪故意之人，以設計引誘之方式，迎合其要求，使其
暴露犯罪事證，再加以逮捕或偵辦者而言；此項誘捕行為，並無
故入人罪之教唆犯意，更不具使人發生犯罪決意之行為。而所謂
「陷害教唆」，則係指行為人原不具犯罪之故意，純因司法警察
之設計教唆，始萌生犯意，進而實施犯罪構成要件之行為者而言
；前者純屬偵查犯罪技巧之範疇，並未違反憲法對於基本人權之
保障，且於公共利益之維護有其必要性，故依「釣魚」方式所取
得之證據資料，若不違背正當法定程序，法律不予禁止，原則上
尚非無證據能力；而後者因係以引誘或教唆犯罪之不正當手段，
使原無犯罪故意之人，因而萌生犯意並實施犯罪行為，再進而蒐
集其犯罪之證據加以逮捕偵辦，其手段難謂正當，且已逾越偵查
犯罪之必要程度，顯然違反憲法對於基本人權之保障，對於公共
利益之維護並無意義，因此所取得之證據資料，應不認其具有證
據能力。則行為人如原即有販賣毒品營利之犯意，雖因經警設計
誘捕，致實際上不能完成毒品交易，然因其原即具有販賣毒品之
意思，客觀上又已著手於販賣行為，仍應論以販賣毒品未遂罪；
若行為人原本無販賣毒品營利之意思，因調查犯罪人員之引誘或
教唆始起意販毒，即屬「陷害教唆」，不能認已成立販賣毒品罪
。原判決事實認定：「被告（即上訴人）有施用第一級毒品惡習
，在高雄縣鳳山市○○○路七十巷二號六樓住處，藏置毒品備用
。緣警方於民國九十年八月九日二十三時十分許，逮捕通緝犯郝
俊傑，並扣得海洛因一小包及注射針筒一支，郝俊傑供出海洛因
來自持用行動電話0000000000號之甲○○，警方因而懷疑甲○○
涉有販賣毒品嫌疑，郝俊傑遂在警方安排下，於九十年八月十日
十六時二十六分，在高雄市政府警察局刑警大隊偵一隊二分隊辦
公室內，以員警之行動電話（號碼：0000000000）撥打甲○○之
行動電話0000000000號，向甲○○表示欲買新台幣（下同）三千
元之海洛因，甲○○遂萌生意圖營利而出售第一級毒品海洛因牟
利之犯意，進而允諾，約定郝俊傑到甲○○住處樓下時再電話聯
繫，郝俊傑即協同警方於同日十七時三十分許，到達甲○○住處
樓下，郝俊傑再撥打甲○○0000000000號行動電話，請甲○○將
毒品海洛因拿下來，嗣甲○○持欲販賣之毒品海洛因一小包下樓
至管理室前準備交貨時，為警方當場查獲，並從甲○○身上扣得
毒品海洛因一小包（淨重０點二一二五公克）」等情；如果無訛
，似認上訴人係在郝俊傑被逮捕後，應警方要求而打電話向上訴
人佯稱欲購買海洛因三千元後，上訴人始「起意」販賣第一級毒
品海洛因予郝俊傑，則能否謂上訴人原即有犯罪之故意？上訴人
所為與所謂警方單純「釣魚」之辦案方式是否相合？又郝俊傑被
逮捕後何以向警方供稱毒品來源係上訴人？其是否曾向上訴人購
買毒品？實情究竟如何？攸關上訴人是否成立犯罪，原審未予詳
查並說明，自有應於審判期日調查之證據未為調查及理由不備之
違誤。（二）毒品危害防制條例第十九條第一項規定：「犯第四
條至第九條、第十二條、第十三條或第十四條第一項、第二項之
罪者，其供犯罪所用或因犯罪所得之財物，均沒收之，如全部或
一部不能沒收時，追徵其價額或以其財產抵償之」，此係採義務
沒收主義，凡供販賣毒品所用或因犯罪所得之財物，均應宣告沒
收，不能沒收時，追徵其價額或以其財產抵償之，法院無審酌之
餘地。原判決上開事實既認定：郝俊傑撥打甲○○之0000000000
號行動電話聯繫上訴人，請甲○○將毒品海洛因拿下來等情；似
謂上訴人之0000000000號行動電話係供上訴人本件販賣毒品所用
之工具，惟理由竟謂：「另被告（即上訴人）使用之0000000000
號電話，並無證據證明為供被告販賣毒品之工具，亦不能併為沒
收之」等語（見原判決正本第十二頁），原判決自有事實與理由
矛盾之違誤，且上開行動電話究竟是否為上訴人所有，事涉刑罰
權之範圍如何，自應予以查明，以為適用法律之依據，原審未予
查明釐清，併有調查職責未盡及不適用法則之違誤。以上，雖上
訴意旨未為指摘，惟屬本院得依職權調查之事項，應認原判決有
撤銷發回之原因。原判決其他敘明不另為無罪諭知部分，檢察官
起訴認與前開撤銷部分有連續犯裁判上一罪關係，基於審判不可
分原則，應併予發回。
據上論結，應依刑事訴訟法第三百九十七條、第四百零一條，判
決如主文。
中    華    民    國  九十五  年  十二    月    七    日
                      最高法院刑事第十二庭
                          審判長法官  林  永  茂
                                法官  洪  文  章
                                法官  蘇  振  堂
                                法官  蕭  仰  歸
                                法官  何  菁  莪
      本件正本證明與原本無異
                                      書  記  官
中    華    民    國  九十五  年  十二    月   十一   日
                                                    Ｒ


司法院資訊處製作；財團法人民間司法改革基金會備份。
